臺灣高雄地方法院民事判決　　　　　　99年度勞簡上字第42號
上　訴　人　黃景田
兼訴訟代理
人　　　　　楊正陽
被上訴人　　台灣中國石油股份有限公司
法定代理人　朱少華
訴訟代理人　姜亮
　　　　　　張福文
上列當事人間請求損害賠償事件，上訴人對於本院高雄簡易庭民
國99年8 月18日所為第一審簡易判決（99年度雄勞簡字第27號）
提起上訴，經本院於100 年4 月11日言詞辯論終結，判決如下：
    主    文
上訴駁回。
第二審訴訟費用由上訴人負擔。
    事實及理由
一、上訴人主張：上訴人楊正陽、黃景田二人均受僱於被上訴人
    煉製事業部高雄煉油廠環保組及環特小組擔任技術員，分別
    自民國89年7 月1 日至94年9 月30日止及自93年8 月1 日至
    96年5 月3 日止，在被上訴人高雄煉油廠儲運組注油工廠擔
    任柏油灌裝工作（下稱系爭工作），而系爭工作為連續作業
    方式，每天8 小時，工作中未有休息、用餐時間，係一邊用
    餐一邊工作，由同仁交互支援完成工作，然依勞動基準法第
    35條規定，勞工繼續工作4 小時，本應有30分鐘（即0.5 小
    時）之休息時間。嗣上訴人於94年12月15日委請訴外人鄭添
    旺在被上訴人勞資會議中提案改善工作型態，並請求補發0.
    5 小時延長工時工資（即加班費），雖經被上訴人自95年2
    月10日起調整用餐時段，稍減灌油量，俾利員工輪流就地用
    餐，但仍不可擅離灌裝台，無法休息，且被上訴人就0.5 小
    時休息時間部分，亦未補發加班費。嗣被上訴人即因違反勞
    動基準法第35條規定，遭高雄市政府勞工局於95年10月24日
    裁罰新臺幣（下同）15,000元，被上訴人不服提出訴願後，
    雖經行政院勞工委員會決定撤銷原處分，由原處分機關另為
    適當之處分，惟高雄市勞工局於96年5 月10日再度勞動檢查
    後，仍以被上訴人違反勞動基準法第35條規定，裁罰15,000
    元確定在案，足見被上訴人於95年2 月10日前，未依勞動基
    準法第35條之規定，於勞工繼續工作4 小時後，給予30分鐘
    之休息時間，係違反法律保留原則。又被上訴人以業務需要
    之名，行剝奪勞工權利之實，無法律上原因而受有利益；且
    上訴人數年來每日連續工作8 小時，期間並無休息時間，屢
    次反應應補發工作中應休息時間之加班費，被上訴人均置若
    罔聞，亦有不完全給付之債務不履行情事。為此依勞動契約
    、民法第179 條不當得利及民法第227 條債務不履行規定，
    擇一請求被上訴人給付加班費等情。並於原審聲明求為判決
    ：被上訴人應給付上訴人楊正陽242,902 元、上訴人黃景田
    79,902元，及分別如附表一、二所示之利息；並願供擔保請
    准宣告假執行。
二、被上訴人則以：上訴人為被上訴人之技術員，並曾擔任系爭
    工作，而彼等任職期間每日工作時段分為上午7 時至下午15
    時、下午13時至21時及上午8 時至16時等三時段，每時段計
    8 小時，基於安全因素，系爭工作具連續性及緊急性，灌裝
    無法中斷，灌裝技術員於車輛不定時進場後，需開始注油作
    業，並隨時注意相關安全設施至注油完畢，因此被上訴人給
    予現場工作人員較大之彈性，請工作人員互相調配休息時間
    。又被上訴人曾於95年1 月9 日，召開會議，決議該場所4
    名裝車員連續工作8 小時，自行調整休息及吃飯時間，亦即
    由員工在正常工作時間內自行互相調配輪流休息時間（包含
    用餐時間），並無上訴人所稱工作中無休息時間之情形，僅
    係被上訴人未主動調配，而由員工自行機動調配輪流休息，
    何況被上訴人未因部分工作時間係員工自行彈性調配之休息
    時間而未計薪，仍以每日8 小時標準給薪，且不論扣除休息
    時間與否，均在法定8 小時之工作時限內，是上訴人請求加
    班費，顯屬無據。再者，被上訴人遭主管機關裁罰之原因係
    因被上訴人在95年2 月10日前，並未另行調配勞工休息時間
    ，係任由員工自行調配休息時間，主管機關認與勞動基準法
    第35條但書「得由『雇主』另行調配」之規定不合，始遭裁
    罰，與應否給付加班費無關。此外，被上訴人係依據兩造間
    之勞動契約受領上訴人提供之勞務，並非無法律上原因而受
    有利益，且上訴人每日工時並未逾法定正常工時，被上訴人
    並無給付加班費義務，自無不完全給付可言等語，資為抗辯
    。並於原審聲明：駁回上訴人之訴；如受不利之判決，願供
    擔保，請准宣告免為假執行。
三、經原審審理結果，為上訴人全部敗訴之判決，上訴人不服提
    起上訴，除援引原審之陳述外，並於本院補陳：工作類型適
    用勞動基準法第35條本文者，其法定休息時間不予計薪，但
    適用同條但書規定者，其法定休息時間應予計薪，換言之，
    前者實際工作時間為8 小時，後者實際工作時間僅為7.5 小
    時，而上訴人每日持續工作8 小時，被上訴人對於超出實際
    工作時間7.5 小時，即0.5 小時之報酬，迄未給付分文，伊
    自得請求以0.5 小時乘以1.33計算之加班費等語。爰於本院
    聲明：(一)原判決廢棄。(二)被上訴人應給付上訴人楊正陽242,
    90 2元、上訴人黃景田79,902元，及分別如附表一、二所示
    之利息。被上訴人則援引原審之陳述，並於本院聲明：上訴
    駁回。
四、兩造不爭執之事項（見本院卷第至111頁）：
  (一)上訴人2 人均受僱於被上訴人，分別自89年7 月1 日起至94
    年9 月30日止、93年8 月1 日起至96年5 月3 日止，在被上
    訴人高雄煉油廠儲運組注油工廠擔任系爭工作。
  (二)系爭工作為連續作業方式，每天工作8 小時，包含0.5 小時
    之用餐時間，用餐時間非屬必要仍不得離開工作之灌裝台。
  (三)被上訴人係依每日工作8 小時之標準給付上訴人薪資。
  (四)上訴人從事系爭工作期間，若得請領0.5 小時之延長工時工
    資（即加班費），其數額則各如附表一、二所示。
五、得心證之理由如下：
  (一)按，雇主與勞工所訂勞動條件，不得低於本法所定之最低標
    準；雇主延長勞工工作時間者，其延長工作時間之工資依左
    列標準加給之：一延長工作時間在二小時以內者，按平日每
    小時工資額加給三分之一以上。二再延長工作時間在二小時
    以內者，按平日每小時工資額加給三分之二以上。三依第三
    十二條第三項規定，延長工作時間者，按平日每小時工資額
    加倍發給之；勞工每日正常工作時間不得超過八小時，每二
    週工作總時數不得超過八十四小時。勞動基準法第1 條第2
    項、第24條及第30條第1 項分別定有明文。本件上訴人主張
    被上訴人應分別給付楊正陽及黃景田各如附表一、二所示，
    每日0.5 小時之延長工時工資（即加班費），首應審究者，
    自係上訴人於附表一、二所示年度，每日工作之工作時數，
    是否已逾兩造勞動契約之約定，或逾勞動基準法前揭關於工
    作時間之規定。經查：
  1.依上訴人於原審自行提出之被上訴人工作規則，其中第36條
    明文約定「工作人員每日正常工作時間為8 小時」（見原審
    卷第63頁），足見兩造間關於每日工作時間之約定，與前揭
    勞動基準法第30條第1 項規定相同，均為8 小時，是上訴人
    於本院主張被上訴人之工作規則明定每日工作時間僅為7.5
    小時云云（見本院卷第59頁），核與其所舉事證不符，難認
    可採。
  2.又上訴人固主張：系爭工作屬連續性作業，應適用勞動基準
    法第35條但書規定，亦即工作時間每日至多應僅為7.5 小時
    ，並應另有0.5 小時之休息時間云云。而按，勞工繼續工作
    四小時，至少應有三十分鐘之休息。但實行輪班制或其工作
    有連續性或緊急性者，雇主得在工作時間內，另行調配其休
    息時間。勞動基準法第35條固有明文。惟該條規定係著重於
    藉由休息時間之給與，保障勞工長期工作之身心健康，並於
    雇主違反前揭規定，未給予休息時間之際，得由主管機關依
    勞動基準法第79條規定，處以罰鍰，以確保其立法目的之達
    成。此核與勞基法第30條第1 項規定，係著重在勞工每日實
    際工作時數上限，有所不同，是勞基法第35條但書雖規定「
    雇主得在工作時間內，另行調配其休息時間」等語，其意自
    係指縱屬實行輪班制或其工作有連續性或緊急性之工作型態
    ，雇主仍應實際給予休息時間，而非謂實行輪班制或其工作
    有連續性或緊急性之工作，即應將30分鐘之休息時間，一併
    計入工作時間，而使該等型態之工作每日實際工作時數之上
    限減縮為7.5 小時。此參諸上訴人於原審所提出之行政院內
    政部75年6 月25日台內勞字第416679號函、行政院勞工委員
    會78年6 月26日臺78勞動二字第15 814號函及78年9 月19日
    臺78年勞動二字第22664 號函釋（見原審卷第67至68頁），
    亦均認勞基法第35條本文或但書規定之休息時間，均不能計
    入工作時間，益得明證。是以，勞基法第35條但書規定之輪
    班制或連續性或緊急性之工作型態，其30分鐘之休息時間，
    既不能計入為工作時間，則其法定工作時數自仍為8 小時，
    而非7.5 小時。至前揭行政院內政部75年6 月25日台內勞字
    第416679號函固認：…惟依勞工安全衛生法第九條（舊法）
    所訂有關高溫度、異常氣壓作業、高架作業、精密作業、重
    體力勞動或其他對於勞工具有特殊危害等作業標準中所規定
    之休息時間，則應計入實際工作時間內。然本件上訴人從事
    之系爭工作，未見彼等主張係屬前揭勞工安全衛生法所稱之
    「高溫度、異常氣壓作業、高架作業、精密作業、重體力勞
    動或其他對於勞工具有特殊危害」工作，自難認休息時間應
    計入工作時間之內。
  3.另上訴人2 人負責之系爭工作係屬連續作業方式，每日自上
    班時起迄下班為止，工作時間包含0.5 小時休息用餐時間在
    內，前後共計為8 小時等情，為兩造所不爭執（見上開不爭
    執事項(二)），且為上訴人所自承（見本院卷第38頁），自堪
    認定。是以，上訴人主張0.5 小時休息用餐時間，因不得隨
    意離開工作之灌裝台，係待命狀態，仍應計入工作時間等語
    ，縱使可採，然彼等每日工作時間仍僅為8 小時，而非8.5
    小時，並未超出勞基法第24條所定每日8 小時之法定工時，
    即無每日延長工作0.5 小時之情事，故上訴人主張依勞動基
    準法第24條規定，請求每日0.5 小時之加班費云云，洵屬無
    據。此外，參以被上訴人係依每日工作8 小時之標準給付上
    訴人薪資之事實（見上開不爭執事項(三)），可知被上訴人係
    將0.5 小時之休息用餐時間（不論是否屬工作時間）均予計
    薪，核無漏未計付薪資情事，則上訴人要求被告額外再給付
    0.5 小時之工資，亦非可採。
  4.末者，雇主若已就勞工提供勞務之工作時數，均予計薪，縱
    雇主違反勞基法第35條規定，未給予休息時間，亦僅得由主
    管機關依勞動基準法第79條規定，處以罰鍰，非謂雇主因違
    反上開規定，即須另行給付工資，或負有另行給付加班費之
    義務。
  (二)次按無法律上之原因而受利益，致他人受損害者，應返還其
    利益。民法第179 條前段固定有明文。惟兩造間存有勞動契
    約關係，被上訴人受領上訴人之勞務並非無法律上之原因，
    縱被上訴人有未給付薪資或加班費之情事，此亦係上訴人得
    否依雙方之勞動契約請求被告給付之問題，尚無構成不當得
    利之餘地，何況被上訴人並無漏未給付工資或加班費情事，
    已如前述，故上訴人上開主張，並非可採。
  (三)再按，因可歸責於債務人之事由，致為不完全給付者，債權
    人得依關於給付遲延或給付不能之規定行使其權利。民法第
    227 條前段亦有明文。惟本件被上訴人已依勞動契約足額給
    付每日8 小時之工資予上訴人，亦如前述，並無可歸責事由
    或不完全給付可言，上訴人此部分主張，亦乏依據。
  (四)末者，被上訴人雖因違反勞動基準法第35條之規定，而遭高
    雄市政府以95年10月24日裁處書裁罰15,000元；被上訴人不
    服提起訴願後，由行政院勞工委員會勞訴字第0960001258號
    訴願決定書，撤銷原處分，由原處分機關於2 個月內另為適
    法之處分；嗣高雄市政府再以96年5 月10日裁處書，裁罰15
    ,000元；被上訴人提起訴願後，由行政院勞工委員會勞訴字
    第09600018868 號訴願決定書，駁回訴願而確定等情，有上
    開裁處書、訴願決定書附卷可稽（見原審卷第24至25頁），
    固堪認定，然觀諸高雄市政府裁罰理由，先係認系爭工作非
    屬連續性工作，未給予0.5 小時之休息時間；嗣後則認定系
    爭工作為連續性工作，然被上訴人未調配員工之休息時間，
    係由員工自行調配休息，與勞動基準法第35條但書「得由『
    雇主』另行調配」之規定不符，然均非認被上訴人違反勞動
    基準法第35條規定，即應額外給付上訴人工資或加班費，是
    上訴人所舉前揭裁處書、訴願決定書，亦不能資為其有利認
    定之依據。
  (五)綜上，上訴人依勞動契約、民法第179 條不當得利及同法第
    227 條債務不履行之規定，請求被上訴人各給付如訴之聲明
    所示之金額為無理由，應予駁回。原審為上訴人敗訴之判決
    ，核無違誤，上訴人上訴意旨猶執前詞，指摘原審判決不當
    ，求予廢棄改判，為無理由，應駁回其上訴。
六、本件事證已臻明確，兩造其餘攻擊防禦方法及舉證，核與判
    決結果不生影響，爰不逐一論駁，併此敘明。
七、據上論結，本件上訴為無理由，依民事訴訟法第436 條之1
    第3 項、第449 條第1 項及第78條規定，判決如主文。
中    華    民    國    100   年    4     月    25    日
                    勞工法庭  審判長法  官  黃國川
                                    法  官  劉定安
                                    法  官  李育信
以上正本證明與原本無異。
本判決不得上訴。
中    華    民    國  100     年    4     月    25    日
                                    書記官  陳孟琳